臺灣高雄地方法院刑事判決　　　　　　　100年度易字第831號
公　訴　人　臺灣高雄地方法院檢察署檢察官
被　　　告　呂政鋐
上列被告因妨害自由等案件，經檢察官提起公訴（99年度偵字第
24395號），本院判決如下：
    主  文
呂政鋐犯重利罪，處有期徒刑貳月，如易科罰金，以新臺幣壹仟
元折算壹日。又犯重利罪，處有期徒刑貳月，如易科罰金，以新
臺幣壹仟元折算壹日。又犯重利罪，處有期徒刑肆月，如易科罰
金，以新臺幣壹仟元折算壹日。又犯重利罪，處有期徒刑貳月，
如易科罰金，以新臺幣壹仟元折算壹日。又犯重利罪，處有期徒
刑貳月，如易科罰金，以新臺幣壹仟元折算壹日。又犯重利罪，
處有期徒刑參月，如易科罰金，以新臺幣壹仟元折算壹日。又共
同犯強制罪，處有期徒刑伍月，如易科罰金，以新臺幣壹仟元折
算壹日。應執行有期徒刑壹年，如易科罰金，以新臺幣壹仟元折
算壹日。
    事  實
一、呂政鋐各基於貸與他人金錢而取得與原本顯不相當之重利犯
    意，分別為下列行為：
（一）邱明耀因經濟拮据之急迫窘境，急需用錢之際，而向呂政
      鋐借款，呂政鋐遂先後於民國99年3 月25日、同年4 月25
      日，在高雄市鳳山區○○○路171 號，當場貸以新臺幣（
      下同）1 萬元、2 萬元，並約定每借貸1 萬元，以3 日為
      一期，每期應支付利息1 千元，並於第一次貸款時預扣第
      一期利息2 千元、4 千元，僅交付8 千元、1 萬6 千元予
      邱明耀，且要求邱明耀提供身分證影本、簽發票面金額4
      萬元之本票1 張、汽車買賣合約書作為擔保，呂政鋐因此
      取得與原本顯不相當之重利。
（二）殷信忠因缺錢發放工資，急需用錢之際，而向呂政鋐借款
      ，呂政鋐遂於99年4 月12日，在高雄市鳳山區○○○路17
      1 號1 樓，當場貸以10萬元，並約定每月應支付利息1 萬
      8 千元，並於第一次貸款時預扣第一期利息1 萬8 千元，
      僅交付8 萬2 千元予殷信忠，且要求殷信忠提供身分證影
      本、簽發票面金額12萬元之本票2 張作為擔保，呂政鋐因
      此取得與原本顯不相當之重利。
（三）丁吳秀珍因缺錢繳交會款，急需用錢之際，而向呂政鋐借
      款，呂政鋐遂於99年5 月1 日、99年6 月1 日，在高雄市
      鳳山區○○○路171 號1 樓，均當場各貸以1 萬元，並約
      定每3 日應支付本金及利息1 千元，並均於第一次貸款時
      預扣第一期利息2 千元，均僅交付8 千元予丁吳秀珍，且
      要求丁吳秀珍提供身分證影本、簽發票面金額2 萬元之本
      票2 張作為擔保，呂政鋐因此取得與原本顯不相當之重利
      。
（四）劉羅玉梅因經濟拮据之急迫窘境，急需用錢之際，而向呂
      政鋐借款，呂政鋐遂於99年3 月25日，在高雄市某處，當
      場貸以3 萬元，並約定每週應支付利息3 千元，並於第一
      次貸款時預扣第一期利息6 千元，僅交付2 萬4 千元予劉
      羅玉梅，且要求劉羅玉梅簽發票面金額4 萬元之本票1 張
      作為擔保，呂政鋐因此取得與原本顯不相當之重利。
二、嗣因邱明耀繳不出本息，呂政鋐為催討債務，竟與真實姓名
    年籍均不詳綽號「阿堂」之成年男子及另一名真實姓名年籍
    均不詳之成年男子，共同基於以強暴方式妨害人行使權利之
    強制犯意聯絡，於99年6 月20日上午10時許，「阿堂」及上
    開男子，至邱明耀位於臺南市○○區○○里○○街○ 段355
    號之住處，見邱明耀坐在其所有車牌號碼號S4-6836 號自用
    小客車內，該2 名男子即將邱明耀攔下並強行拔取車鑰匙，
    並喝令邱明耀下車，強行將前開自用小客車開走，而以此強
    暴方式，妨害邱明耀行使權利，將該車擺放在高雄縣大寮鄉
    ○○○路161 號大忠汽車買賣商行販售。嗣於99年7 月22日
    上午12時15分許，經警持搜索票至高雄市大寮區○○○路16
    1 號大忠汽車商行及高雄市大寮區○○○路171 號執行搜索
    ，始悉上情。
三、案經高雄市政府警察局新興分局移送臺灣高雄地方法院檢察
    署檢察官偵查起訴。
    理  由
壹、證據能力部分：
    按被告以外之人於審判外之言詞或書面陳述，除法律有規定
    者外，不得作為證據；被告以外之人於審判外之陳述，雖不
    符同法第159 條之1 至第159 條之4 之規定，但經當事人於
    審判程序同意作為證據，法院審酌該言詞陳述或書面陳述作
    成時之情況，認為適當者，亦得為證據，刑事訴訟法第159
    條第1 項、第159 條之5 第1 項分別定有明文。本判決所引
    用之傳聞證據，均經本院依法踐行調查證據程序，當事人於
    審判程序亦同意作為證據，本院審酌證據資料作成時之情況
    ，並無違法不當及證明力明顯過低之瑕疵，且無依法應排除
    其證據能力之情形，認以之作為證據應屬適當，故有證據能
    力。
貳、實體部分：
一、上開犯罪事實一部分犯行，業據被告呂政鋐坦承不諱（本院
    卷一第21頁；本院卷二第28頁），核與證人殷信忠、劉羅玉
    梅、丁吳秀珍、邱明耀於警詢、偵訊時之證述相符（警卷第
    14 頁 至第16頁；偵卷第30頁、第45頁至第46頁、第50頁至
    第51 頁 、第128 頁）。復有本票、借據、客戶資料表、高
    雄市政府警察局新興分局搜索、扣押筆錄、扣押物品清單、
    照片在卷可考（警卷第21頁至第33頁、第43頁、第47頁、第
    62頁；偵卷第47頁至第48頁、第52頁至第53頁）。足見被告
    上開自白核與事實相符，應可採信。本部分事證明確，被告
    此部分犯行堪以認定，自應依法論科。
二、犯罪事實二部分：
    訊據被告矢口否認有何強制犯行，辯稱：99年6 月20日其與
    陳盈中去廟裡拜拜，並未找被害人邱明耀，亦無叫「阿堂」
    及另1 名男子去找被害人邱明耀，把車牌S4-6836 號自用小
    客車強行開走云云。經查：
（一）於99年6 月20日上午10時許，「阿堂」及1 名男子，至被
      害人邱明耀位於臺南市○○區○○里○○街○ 段355 號之
      住處，見被害人邱明耀坐在其所有車牌號碼號S4-6836 號
      自用小客車內，該2 名男子即將被害人邱明耀攔下並強行
      拔取車鑰匙，並喝令被害人邱明耀下車，強行將前開自用
      小客車開走，而以此強暴方式，妨害被害人邱明耀行使權
      利，將該車擺放在陳盈中所經營高雄市大寮區○○○路16
      1 號大忠汽車買賣商行販售乙情，業據被害人邱明耀、證
      人陳盈中於警詢時、偵訊或本院審理時證述明確（警卷第
      8 頁至第16頁；偵卷第127 頁至第130 頁；本院卷二第28
      頁至第33頁）。故此部分事實，堪信為真實。
（二）證人邱明耀於偵訊時證稱：99年6 月20日被告並無至其住
      處，而係叫其2 個小弟至其住處，強行將其自用小客車開
      走等語明確（偵卷第129 頁）；又證人陳盈中於本院審理
      時亦證稱：99年6 月20日其與被告至仁武區之城隍廟拜拜
      等語綦詳（本院卷第29頁反面）；且被告於本院準備程序
      時亦供稱：當日其去拜拜，並無至邱明耀之住處等語（本
      院卷一第21頁），可知99年6 月20日上午10時許被告並無
      至被害人邱明耀之住處。
（三）邱明耀於警詢及偵訊時證稱：其係透過陳盈中之介紹，向
      被告借錢；99年6 月20日上午10時許，「阿堂」與1 名男
      子至其位於臺南市○○區○○街2 段355 號之住處，當時
      其坐在其所有車牌S4-6836 號自用小客車內，該2 人要其
      下車，其因害怕不敢下車，其中1 名男子將手伸入車內，
      強行將車鑰匙拔走，並要其下車，其非常害怕便下車，1
      名男子向其表示要拿錢換車，便將車開走，期間其有與陳
      盈中通電話，陳盈中問其是否有錢還，其回稱沒有，陳盈
      中表示沒錢車子就先牽回去等語綦詳（警卷第15頁；偵卷
      第129 頁）。證人陳盈中於警詢、偵訊時證稱：當日其曾
      與邱明耀通過電話，邱明耀有同意讓上開2 人將車開走；
      車牌號碼S4-6836 號自用小客車係被告寄放在其車行寄賣
      ，但事後發現該車沒有牌照登記無法買賣，其便叫被告將
      車開回去等語明確（警卷第10頁至第11頁；偵卷第7 頁）
      。被告於警詢時供稱：99年7 月初其曾與「阿堂」及1 名
      男子至邱明耀之住處，要邱明耀還錢等語（警卷第5 頁）
      。可知被告與「阿堂」相識，且曾一同至被害人邱明耀之
      住處討債，而證人陳盈中亦證稱被害人邱明耀之前開自用
      小客車，係被告要求寄賣，可知99年6 月20日「阿堂」及
      另1 名男子至被害人邱明耀之住處，強行將上開汽車開走
      ，應係受被告之指使。證人陳盈中雖證稱：當日其與邱明
      耀通話時，邱明耀同意讓該2 人將車開走等語，然依當時
      客觀狀況，邱明耀礙於「阿堂」與該名男子在現場監聽其
      與陳盈中對話之狀況，應不敢表示不願意讓該2 人將車開
      走，故證人陳盈中前開證述，並不足以為對被告有利之認
      定。
（四）綜上所述，被告所辯顯係卸責之詞，不足採信，本件事證
      明確，被告前開犯行，應堪認定。
三、論罪科刑：
（一）按刑法第344 條重利罪成立之要件，其中取得與原本顯不
      相當之重利，係指就原本利率、時期核算及參酌當地之經
      濟狀況，較之一般債務之利息，顯有特殊之超額者而言（
      最高法院91年度臺上字第5705號判決意旨參照）。被告向
      被害人邱明耀、殷信忠、丁吳秀珍、劉羅玉梅所收取利息
      ，均遠高於現今低利率時代金融機構放款利率及一般社會
      可接受標準等客觀標準，實屬與原本顯不相當之重利，故
      核被告就犯罪事實一所為均係犯刑法第344 條之重利罪。
（二）按刑法第304 條之強暴、脅迫，祇以所用之強脅手段足以
      妨害他人行使權利，或足使他人行無義務之事為已足，並
      非以被害人之自由完全受其壓制為必要（最高法院28年上
      字第3650號判例參照）。而強制罪之行為態樣之一「強暴
      」，係謂直接或間接對於人之身體施以暴力，使被害人行
      無義務之事或妨害人行使權利而言。查本件「阿堂」及另
      1 名男子強行將手伸入車內，拔走車鑰匙，並將被害人邱
      明耀趕出車外，強行將車子駛離，顯係直接對於被害人邱
      明耀欲駕駛上開車輛施以暴力，而以此強暴手段妨害被害
      人邱明耀行使駕駛車輛之權利。次按共同正犯，係共同實
      施犯罪行為之人，在共同意思範圍內，各自分擔犯罪行為
      之一部，相互利用他人之行為，以達其犯罪之目的，其成
      立不以全體均行參與實施犯罪構成要件之行為為要件。如
      行為人以自己共同犯罪之意思，事前同謀，而由其中一部
      分人實行犯罪之行為者，亦應認為共同正犯，使之對於全
      部行為所發生之結果，負其責任（最高法院87年度臺非字
      第35號判決可資參照）。是核被告就犯罪事實二所為，係
      犯刑法第304 條第1 項之強制罪。被告與「阿堂」及另1
      名男子就本部分犯行，有犯意聯絡及行為分擔，均為共同
      正犯。
（三）被告所犯上開重利罪6 罪，強制罪1 罪間，犯意各別，行
      為互異，應予分論併罰。爰審酌被告正值青壯，竟不思循
      正途賺取財物，反以貸放重利之方式，陷經濟上弱勢之被
      害人於財務窘境，取得與原本顯不相當之利息，對社會秩
      序影響非淺；又不思以和平之方式追索債務，率以強制之
      方式，妨礙他人行使權利，行為亦屬不當，惟念及被告於
      本院審理時坦承部分犯行，態度尚可等一切情狀，分別量
      處如主文所示之刑，並參酌前開犯罪情節，諭知如主文所
      示之易科罰金之折算標準，並定應執行之刑及易科罰金之
      折算標準，以示儆懲。
（四）又按借款人於貸款時簽發之支票、本票；及所提供之公司
      執照、營利事業登記證、身分證影本等既係用以供擔保，
      則借款人於償還借款時，被告自應將借款人供擔保之票據
      、公司執照、營利事業登記證、身分證影本等歸還予借款
      人，此等供擔保用之票據、公司執照、營利事業登記證、
      身分證影本等自非屬被告因犯罪所生或所得之物（最高法
      院91年度臺上字第5732號、87年度臺上字第334 號判決意
      旨參見）。本件扣案被害人之借款資料、本票、身分證及
      影本等資料均為本件借貸之擔保，被害人等得於清償借款
      後請求被告返還，非被告因犯罪所生或所得之物，爰不為
      沒收之宣告，併此敘明。扣案如附表所示之物，無證據證
      明與本案犯罪事實有關，亦不予諭知宣告沒收，併此敘明
      。
據上論斷，應依刑事訴訟法第299 條第1 項前段，刑法第28條、
第344 條、第304 條、第51條第5 款、第41條第1 項前段，刑法
施行法第1 條之1 ，判決如主文。
本案經檢察官黃世勳到庭執行職務。
中    華    民    國   100    年    7     月    19    日
                  刑事第九庭    法  官  王碧瑩
以上正本證明與原本無異。
如不服本判決應於收受判決後10日內向本院提出上訴書狀，並應
敘述具體理由。其未敘述上訴理由者，應於上訴期間屆滿後20日
內向本院補提理由書(均須按他造當事人之人數附繕本)「切勿逕
送上級法院」。
中    華    民    國   100    年    7     月    19    日
                                書記官  吳智媚
所犯法條：
中華民國刑法第344條
乘他人急迫、輕率或無經驗貸以金錢或其他物品，而取得與原本
顯不相當之重利者，處1 年以下有期徒刑、拘役或科或併科1 千
元以下罰金。
中華民國刑法第304條
以強暴、脅迫使人行無義務之事或妨害人行使權利者，處3 年以
下有期徒刑、拘役或3 百元以下罰金。
前項之未遂犯罰之。
附表
┌──┬──────────────────┬────┐
│編號│  物 品 名 稱                       │ 數量   │
├──┼──────────────────┼────┤
│ 1  │行動電話（門號0000000000號）        │ 1 支   │
├──┼──────────────────┼────┤
│ 2  │名冊                                │ 2 張   │
├──┼──────────────────┼────┤
│ 3  │呂怡萱帳號00000000000000號之郵局存摺│ 1 本   │
├──┼──────────────────┼────┤
│ 4  │空白本票                            │ 1 本   │
├──┼──────────────────┼────┤
│ 5  │合約書                              │ 1 本   │
├──┼──────────────────┼────┤
│ 6  │名單                                │ 1 張   │
├──┼──────────────────┼────┤
│ 7  │名冊                                │ 1 本   │
├──┼──────────────────┼────┤
│ 8  │行動電話（門號0000000000號）        │ 1 支   │
├──┼──────────────────┼────┤
│ 9  │現金2 萬1 千元                      │        │
├──┼──────────────────┼────┤
│10  │黃慧雯資料                          │ 1 包   │
├──┼──────────────────┼────┤
│11  │王榮秀資料                          │ 1 包   │
├──┼──────────────────┼────┤
│12  │蔡慧芬資料                          │ 1 包   │
├──┼──────────────────┼────┤
│13  │王儷蓁資料                          │ 1 包   │
├──┼──────────────────┼────┤
│14  │葉國禎資料                          │ 1 包   │
├──┼──────────────────┼────┤
│15  │林碧好資料                          │ 1 包   │
├──┼──────────────────┼────┤
│16  │胡塞青資料                          │ 1 包   │
├──┼──────────────────┼────┤
│17  │林美吟資料                          │ 1 包   │
├──┼──────────────────┼────┤
│18  │林定民資料                          │ 1 包   │
├──┼──────────────────┼────┤
│19  │錢韋旭資料                          │ 1 包   │
├──┼──────────────────┼────┤
│20  │李秀梅資料                          │ 1 包   │
├──┼──────────────────┼────┤
│21  │王榮秀本票                          │ 2 張   │
├──┼──────────────────┼────┤
│22  │空白支票                            │ 1 包   │
├──┼──────────────────┼────┤
│23  │黃崑猛資料                          │ 1 包   │
├──┼──────────────────┼────┤
│24  │黃偉祥資料                          │ 1 包   │
├──┼──────────────────┼────┤
│25  │林春哖資料                          │ 1 包   │
├──┼──────────────────┼────┤
│26  │黃玉女資料                          │ 1 包   │
├──┼──────────────────┼────┤
│27  │簡碧霞資料                          │ 1 包   │
└──┴──────────────────┴────┘